臺灣高雄地方法院民事判決　　　　　　 94年度簡上字第123號
上　訴　人　丙○○
訴訟代理人　甲○○
被 上 訴人　乙○○○
當事人間債務人異議之訴事件，上訴人對於民國94年5 月4 日本
院鳳山簡易庭93年度鳳簡字第1421號第一審判決提起上訴，本院
於民國94年11月4 日言詞辯論終結，判決如下：
    主  文
上訴駁回。
第二審訴訟費用由上訴人負擔。
    事實及理由
一、上訴人起訴主張：伊於民國87年間承攬被上訴人位於高雄縣
    林園鄉○○村○○路○ 段117 號房屋之興建工程 (下稱系爭
    工程)， 因承攬糾紛，被上訴人對伊提起詐欺之刑事自訴，
    案經台灣高等法院高雄分院於92年11月11日達成訴訟上和解
    ，和解內容為伊同意自92年11月1 日1 起，於4 個月內依兩
    造先前簽訂之承攬契約及增建契約，為被上訴人完成該契約
    內容所示別墅之興建；如伊未於約定4 個月之期限內完工，
    願給付被上訴人新台幣（下同）500,000 元，系爭工程如有
    一部未完成，視為全部未完成，被上訴人因此撤回刑事案件
    上訴。伊於達成和解後，即依約派遣工人開工。惟被上訴人
    卻一再要求變更及追加增建契約內容之工程，包括：(一)屋頂
    原使用烤漆板，被上訴人要求改作RC（即鋼筋混凝土）；(二)
    增建二樓屋頂突出物，以放置水塔；(三)一樓地板以水泥加高
    25 公 分；(四)一樓大門打掉重作；(五)二樓廁所由北面移向南
    面；(六)天花板原先僅需灌漿完成，即可釘礦籤板；被上訴人
    要求須以水泥砂加工粉刷再釘礦籤板。茲因被上訴人一再要
    求變更及追加，致伊無法於和解筆錄所約定之4 個月內完工
    。詎被上訴人仍以伊未依期限完工，依和解契約向鈞院聲請
    以93 年 度執字第15320 號強制執行程序，查封拍賣伊所有
    之不動產。惟伊無法如期完工既係可歸責於被上訴人無理由
    之變更及追加工程，自不得依和解契約據以請求伊給付
    500,000 元。爰依強制執行法第14條第1 項之規定，提起債
    務人異議之訴，聲明求為判決：鈞院93年度執字第15320 號
    之強制執行程序應予撤銷。嗣於提起上訴後補稱：伊於93年
    1 月下旬因車禍手掌骨折，以致於無法前往施工現場，因此
    才指派工人到場施工，但於施工期間因被上訴人指示工人施
    作之工程內容，與伊指示工人施工之內容有別，致工人無法
    繼續施工而暫停，系爭工程既因伊車禍受傷及被上訴人要求
    變更契約內容導致進度耽擱，伊自無可歸責因素，因此聲明
    ：原判決廢棄；鈞院93年度執字第15320 號強制執行程序應
    予撤銷。
二、被上訴人則以：伊早已給付系爭工程款2,000,000 元完畢，
    ，但上訴人遲遲無法完工，始提起刑事自訴。嗣上訴人於和
    解之後，僅派遣幾名工人到工地工作數日後，即未繼續施工
    ，伊從未要求追加或變更工程，若依上訴人施工進度，系爭
    工程根本無法如期於4 月內完成等語資為抗辯，並於原審聲
    明：原告之訴駁回。茲因上訴人不服提起本件上訴，故引用
    歷審提出之書狀及陳述，並於本院聲明：上訴駁回等語。
三、兩造不爭執之事實：
(一)、上訴人於87年間承攬被上訴人之房屋興建工程，因承攬糾紛
    ，被上訴人對上訴人提起詐欺之刑事自訴，案經台灣高等法
    院高雄分院於92年11月11日達成訴訟上和解，被上訴人因此
    撤回刑事案件之上訴。
(二)、兩造之和解筆錄內容為：上訴人同意自92年11月11起，4 個
    月內依兩造先前簽訂之承攬契約及增建契約，為被上訴人完
    成該契約內容所示別墅之興建；如上訴人未於約定4 個月之
    期限內完工，願給付被上訴人500,000 元，系爭工程如有一
    部未完成，視為全部未完成。
(三)、系爭工程迄今仍未全部完成，被上訴人以和解筆錄為執行名
    義，聲請本院以93年度執字第15320 號強制執行程序，查封
    上訴人所有坐落在高雄市○○區○○段1641號土地及其上門
    牌號碼高雄市○○區○○路612 號房屋進行拍賣。
    以上事實，為兩造所不爭執，並有台灣高等法院高雄分院92
    年度附民字第164 號和解筆錄、承攬契約、增建契約、系爭
    工程進度相片、本院93年度執字第15320 號執行卷宗在卷可
    稽，且經原審於94年3 月31日履勘所製作之勘驗筆錄屬實（
    詳原審卷第88頁至第91頁），堪信為真實。故本件尚應審究
    者在於：
(一)、上訴人主張之事實，是否符合強制執行法第14條第1 項所定
    「執行名義成立後，有消滅或妨礙債權人請求之事由發生」
    之要件，而得依同條提起債務人異議之訴？
(二)、倘得以提起債務人異議之訴，上訴人未能按期完成系爭工程
    ，是否有可歸責因素存在，得以消滅或妨礙被上訴人所主張
    之500,000元債權？
四、茲分述本院之判斷如下：
    上訴人主張之事實，是否符合強制執行法第14條第1 項所定
    「執行名義成立後，有消滅或妨礙債權人請求之事由發生」
    之要件，而得依同條提起債務人異議之訴？
、按債務人提起異議之訴，法院對於債權人執行名義之有無及
    異議之訴是否合法，縱未經當事人主張或抗辯，仍應先為調
    查審認，以為判斷之依據，最高法院91年度台上字第1647號
    判決參照，本件上訴人提起異議之訴，被上訴人雖未抗辯其
    起訴之合法性，參諸前開說明，本院自得依職權先為調查審
    認，合先敘明。
、經查，被上訴人聲請強制執行所依據之執行名義（即和解筆
    錄），係於上訴人無法按確定之期限（即93年3 月11日）前
    ，完成系爭工程時，即應給付被上訴人500,000 元，已如前
    述，被上訴人對上訴人500,000 元債權之發生，自屬附停止
    條件及始期之法律行為。而系爭工程迄今尚未完成，值此情
    形，兩造間所成立訴訟上和解契約之效力，自應於93年3 月
    11日發生。上訴人主張和解契約尚未成立，係於執行名義成
    立前之事由，尚與執行名義後所發生足以消滅或妨礙債權人
    之事由有別。
、次按，強制執行法第14條第1 項規定，執行名義成立後，有
    消滅或妨礙債權人請求之事由發生，始得為之，而所謂有消
    滅債權人請求之事由，係指足以使執行名義之請求權及執行
    力消滅之原因事實而言，又債務人所主張消滅或妨害債權人
    請求之事由，須係發生在執行名義成立之後者始得為之。若
    主張之事由在執行名義成立之前即已存在，則為執行名義之
    裁判，縱有未當，亦非異議之訴所能救濟；其次，依公證法
    作成之公證書得為執行名義者，除於證書上載明應逕受強制
    執行者外，並須以債權人之請求係以給付金錢或其他代替物
    ，或有價證券之一定數量為標的者始屬相當，此觀公證法第
    11 條 及強制執行法第4 條第4 款之規定甚明，故依以強制
    執行之公證書如不備執行名義之上開要件者，則其執行名義
    尚未成立，債務人僅得依強制執行法第12條第1 項聲明異議
    ，不得依同法第14條提起異議之訴，最高法院82年度台上字
    第81 8號判決、42年台上字第1281號判例參照。
、上訴人主張被上訴人聲請本院93年執字第15320 號強制執行
    事件，於執行名義成立後有消滅或妨礙被上訴人請求事由發
    生之事實，既與強制執行法第14條第1 項「執行名義成立後
    ，有消滅或妨礙債權人請求之事由發生」之要件不符，參諸
    前開說明，上訴人以和解契約之成立並未具有歸責因素為由
    ，提起債務人異議之訴，核屬無據。從而兩造其餘爭點，即
    上訴人未能按期完成系爭工程，是否有可歸責因素存在，得
    以消滅或妨礙被上訴人所主張之500,000 元債權？即與本件
    之判斷結果無涉，自無再予審究之必要。
五、綜上所述，上訴人依強制執行法第14條第1 項之法律關係，
    訴請判決本院93年度執字第15320 號所為之強制執行程序應
    予撤銷，為無理由，應予駁回。原審為上訴人敗訴判決，理
    由雖有不同，但結論並無二致，仍應認上訴為無理由。上訴
    意旨仍執陳詞，求予廢棄改判，為無理由，應予駁回。
六、本件事證已臻明確，兩造其餘攻擊防禦方法及舉證，核與判
    決之基礎及結果無影響，無庸一一論列，附此敘明。
七、據上論結，本件上訴為無理由，依民事訴訟法第436 條之1
    第3項、第449 條第2 項、第463條、第78條，判決如主文。
中　　華　　民　　國　　94　　年　　11　　月　　18　　日
            民事鳳山分庭審判長法　官
                              法　官
                              法　官
正本係照原本作成。
本判決不得上訴。
如不服本判決，應於判決送達後20日內向本院提出上訴狀並表明
上訴理由，如於本判決宣示後送達前提
起上訴者，應判決送達後10日內補提上訴理由書（須附繕本）。
如不服本判決，應於收受送達後20日內向本院提出上訴書狀，其
未表明上訴理由者，應於提出上訴後20日內向本院補提理由書狀
（均須按他造當事人之人數附繕本）上訴時應提出委任律師或具
有律師資格之人之委任狀；委任有律師資格者，另應附具律師及
格證書及釋明委任人與受任人有民事訴訟法
第466條之1第1項但書或第2項
（詳附註）所定關係之釋明文書影本。
中　　華　　民　　國　　94　　年　　11　　月　　18　　日
                                     書記官　林豐富
附註：
民事訴訟法第466條之1（第1項、第2項）：
對於第二審判決上訴，上訴人應委任律師為訴訟代理人。但上訴
人或其法定代理人具有律師資格者，不在此限。
上訴人之配偶、三親等內之血親、二親等內之姻親，或上訴人為
法人、中央或地方機關時，其所屬專任人員具有律師資格並經法
院認為適當者，亦得為第三審訴訟代理人。
